【裁判字號】    96,易,3063
【裁判日期】    970516
【裁判案由】    詐欺
【裁判全文】
臺灣臺中地方法院刑事判決              96年度易字第3063號
公  訴  人  臺灣臺中地方法院檢察署檢察官
被      告  甲○○
                    號
上列被告因恐嚇案件，經檢察官提起公訴（96年度偵字第2607號
號），本院判決如下：
    主    文
甲○○無罪。
    理  由
一、公訴意旨略以：被告甲○○可預見將自己之金融機構帳戶存
    摺、提款卡及密碼交付予不詳身分之成年人使用，足供他人
    作為詐騙財物匯款之工具，竟仍基於幫助他人詐欺取財之不
    確定故意，於民國95年11月2日，將其向中華郵政股份有限
    公司楠西郵局所申辦之局號0000000、帳號0000000帳戶之存
    摺、印章、提款卡及密碼，以辦理貸款作信用資料為由，交
    付予自稱「林慶豐」之成年男子，而容任該姓名年籍不詳之
    自稱「林慶豐」之成年男子及其所屬之詐騙集團使用作為詐
    欺取財之工具。該姓名年籍不詳、自稱「林慶豐」之成年男
    子及其所屬之詐騙集團取得上開存摺、提款卡及密碼後，竟
    基於意圖為自己不法所有之犯意，於95年11月7日上午10 時
    許，撥打電話予乙○○，佯稱乙○○之女兒為其所控制，須
    以新臺幣 (下同)1,200,000元始得帶回女兒之詞，致乙○○
    因而陷於錯誤，於當日11時許，在高雄市高師大郵局，匯款
    29,000元至上開甲○○楠西郵局之帳戶，嗣乙○○覺察受騙
    乃報警處理查獲上情，因認被告涉有刑法第30條第1項、第
    346條第1項之幫助恐嚇取財罪嫌 (業經蒞庭檢察官當庭變更
    起訴法條為刑法第30條第1項、同法第346條第1項)等詞。
二、按被告未經審判證明有罪確定前，推定其為無罪；犯罪事實
    應依證據認定之，無證據不得認定犯罪事實。又不能證明被
    告犯罪者，應諭知無罪之判決，刑事訴訟法第154條第1項、
    第2項、第301條第1項，分別定有明文。次按認定不利於被
    告之事實，須依積極證據，苟積極證據不足為不利於被告事
    實之認定時，即應為有利於被告之認定，更不必有何有利之
    證據；又認定犯罪事實應依證據，為刑事訴訟法所明定，故
    被告否認犯罪事實所持之辯解，縱屬不能成立，仍非有積極
    證據足以證明其犯罪行為，不能遽為有罪之認定，最高法院
    分別著有30年上字第816號、30年上字第1831判例意旨可稽
    。次按刑法上之幫助犯，係指以幫助之意思，對於正犯資以
    助力，使其犯罪易於達成而言，故幫助犯之成立，不僅須有
    幫助他人犯罪之行為，且須具備明知他人犯罪而予以幫助之
    故意，始稱相當；又刑法並不承認過失幫助之存在，是以從
    犯之成立，須有幫助之故意，亦即必須認識正犯之犯罪行為
    而予幫助者，始足當之，最高法院86年度臺上字第4824號、
    72年度臺上字第6553號判決意旨可資參照。
三、公訴人認被告甲○○涉有上揭幫助恐嚇取財犯行，主要係以
    下列論述為據：
(一)、被害人乙○○於95年11月7日，因遭人恐嚇而於當日將29,
      000元匯至被告前開郵局帳戶內之事實，業經被害人於警
      訊中指述綦詳，並有被告之上開郵局帳戶資金往來紀錄表
      及被害人郵政國內匯款執據影本存卷可稽，且依上開資金
      往來紀錄表所示，被害人匯入之款項於當時即遭提領一空
      ，堪認被告所有之上開金融帳戶確已成為詐騙集團所使用
      之人頭帳戶。
(二)、按一般民眾辦理貸款係透過銀行等金融機構之正當管道，
      若貸款人信用狀況不良至金融機構無法承擔風險之程度時
      ，任何人均無法貸得款項，委託他人代辦亦然，且金融機
      構亦普遍設有服務人員，提供諮詢及協助客戶辦理各項業
      務等服務，被告辦理貸款既未循正常管道，其接洽之對象
      又屬非法放貸業者，則其交付帳戶之時當已可預見其帳戶
      有用供非法使用可能；再者，被告既知自稱「林慶豐」之
      男子係上海商業儲蓄銀行職員，竟於交付帳戶存摺、提款
      卡及密碼後，未再向該銀行查詢、求證，以及被告發現受
      騙後趕至郵局辦理掛失，何以其同時交付之國泰世華銀行
      帳戶存摺、提款卡至今仍未辦理掛失？其所為均與常情不
      符；再參以犯罪集團若非確定所取得之帳戶資料得以自由
      行使，則所得之款項豈不隨時遭被告以掛失補發銀行帳戶
      資料等方式領取、致無法提領，且近年來社會利用人頭帳
      戶犯罪之案件屢見不鮮，復廣為媒體報導且迭經政府宣傳
      ，被告為23歲成年人，且係高職畢業，應具豐富之社會經
      驗，是被告於交付上開金融帳戶時，已預見上開金融帳戶
      將被不法之徒用於犯罪贓款之匯入流出，且不違反其本意
      。
四、訊據被告固坦承上開楠西郵局帳戶為其所開立，且開戶後，
    將該帳戶之存摺、金融卡及密碼交予自稱為「林慶豐」之成
    年男子等事實不諱，然堅詞否認涉有前揭幫助恐嚇取財之犯
    行，辯稱：伊自報紙得知辦理貸款之事，因其他家均要求須
    見匯錢，但上海商業儲蓄銀行自稱為「林慶豐」之人，表示
    不須匯款，但須提供存摺、印章、提款卡及密碼，伊交給「
    林慶豐」之後，「林慶豐」表示一個星期內會有銀行與伊洽
    談，但二個星期後，並無銀行與伊洽談，遂電至上海商業儲
    蓄銀行詢問，該行回答無「林慶豐」此人，伊遂至郵局辦理
    掛失，之後就被帶到警察局等詞。經查：
(一)、被告所開立之上開楠西郵局之帳戶，遭犯罪集團利用作為
      向被害人乙○○恐嚇取財之入帳帳戶，及被害人乙○○遭
      恐嚇後確有匯款至上開存款帳戶等情，固據被害人乙○○
      陳述綦詳，並有被害人乙○○提出之郵政國內匯款執據1
      張及被告上揭楠西郵局帳戶存戶基本資料、交易清單各1
      份可佐。惟被告是否僅因提供其帳戶及提款卡予他人即應
      負恐嚇取財罪之幫助犯罪責，尚有疑義，蓋於刑法上幫助
      犯係從屬於正犯而成立，並無獨立性，故幫助犯須對正犯
      之犯罪事實，具有共同認識而加以助力，始能成立，其所
      應負責任，亦以與正犯有同一認識之事實為限。而被告所
      為提供帳戶存摺、提款卡及密碼等情節，並非刑法恐嚇取
      財罪之構成要件事實，即被告應否負本件幫助犯罪責，端
      視被告於提供其所有之前揭楠西郵局帳戶存摺、提款卡及
      密碼予他人時，對於該他人所欲實施之特定犯罪之行為，
      究竟有無認識，並本此認識進而以交付提款卡、帳戶及密
      碼之方式予以助力，被告始應負上開罪名之幫助犯罪責；
      倘被告並無此認識，即不得遽論以幫助犯罪責。
(二)、被告於警詢、檢察官偵查及本院審理時，所供稱係撥打00
      00000000號行動電話與自稱為「林慶豐」之成年男子聯絡
      辦理信用貸款之事，並依其指示將上開楠西郵局及國泰世
      華銀行之存摺、金融卡及印章等物交付予「林慶豐」，嗣
      於95年11月22日至水湳郵局辦理掛失手續等情，查有0000
      000000號行動電話通聯調閱發話受話查詢單、被告所有00
      0000000號行動電話之業務申請資料、銀行創業貸款廣告
      、創業貸款計劃書、林慶豐之名片各1份  (均見於臺灣臺
      中地方法院96年度核退字第156號頁11至12、本院卷頁124
      至125、警卷頁14至15)在卷可證，而參以該自稱「林慶豐
      」之成年男子所使用之上開0000000000號行動電話，係證
      人丙○○所申辦，並於95年10月間提供予綽號「小范」之
      人，以清償綽號「小范」之人所墊付的房租之事，亦經證
      人丙○○到庭證述明確在卷 (見本院卷頁89至90) ，且證
      人丙○○因提供上開行動電話予犯罪集團使用所犯之幫助
      詐欺取財罪，亦經臺灣臺南地方法院以96年度簡字第1328
      號判決有期徒刑2月在案，此經本院依職權調閱該卷證資
      料查核屬實，又曾與前揭0000000000號行動電話通話之證
      人戊○○到庭證稱：伊自網路上得知0000000000號之聯絡
      電話，有撥打過該支電話，對方自稱為上海銀行臺中分行
      行員，當時提供二家銀行存簿正本、一家郵局存簿正本、
      提款卡、密碼、印章及身分證影本予對方，因對方稱辦理
      創業貸款前，須有資本額，會存300,000元至伊之帳簿內
      ，以證明有資本額，提款卡及密碼係供對方方便轉帳，對
      方表示可貸款800,000元，但之後都沒有下文，伊遂去辦
      理掛失及報警，與伊聯絡之對方好像是叫林慶豐，有見過
      林慶豐這張名片當時怕被騙，伊有寫一張明細讓對方簽名
      等情 (見本院卷頁207反至209) ，足證被告所撥打至自稱
      「林慶豐」成年男子之上開000000000號行動電話，確屬
      詐騙、恐嚇犯罪集團所使用之「人頭電話」，且見聞「林
      慶豐」所屬詐騙集團以刊登代辦信貸之廣告或網路廣告等
      方式，而與之聯絡並依其指示而交付所需銀行帳戶存摺、
      提款卡及密碼等物之人，除被告外，尚有上開證人戊○○
      ，故雖政府曾大力宣導，並督促民眾注意有不集團利用人
      頭帳戶，作為詐騙、恐嚇錢財之犯罪工具，藉此逃避檢警
      查緝之情事，而被告在未獲得不熟識之「林慶豐」之人出
      具任何書面契約保證，竟仍將上開楠西郵局存摺、密碼及
      提款卡等物輕易交付不熟識之他人，就事理而論，固非全
      屬無疑，然恐嚇罪及詐欺罪之被害人之所以為他人恐嚇手
      段或詐術所欺，或源其本身之貪婪、或源於無知、疏忽等
      等，不一而足，且社會大眾人人經濟狀況及信用情形不一
      ，如可藉由正常管道而向金融業者貸得款項者，尚屬信用
      度良好或有保證人及足額之擔保品，然因需錢恐急，且信
      用不佳，周遭又無可以擔任保證之人，亦無適當之擔保品
      者，自難期待渠等可藉由正常管道向金融業者貸得款項，
      是綜上，被告誤信與廣告所載「林慶豐」之人電話聯絡辯
      理貸款事宜，並依其要求提供上開楠西郵局存摺、密碼及
      提款卡等物交付，嗣覺查受騙，尚以「遺失」為由辦理掛
      失，且未報警處理其受騙之事，容有失當，然尚非全然不
      可採，是被告辯稱係遭「林慶豐」之人刊登代辦信貸廣告
      所詐騙，而交付楠西郵局存摺、密碼及提款卡等物之詞，
      非無可採信為真正。
(三)、承上，被告上揭陳稱因二個星期後，並無銀行與其洽談，
      遂電至上海商業儲蓄銀行詢問，該行回答無「林慶豐」此
      人，伊覺察被騙遂至郵局辦理掛失之情，其中至郵局辦理
      掛失手續部分，有水湳郵局行員即證人許惠紅於警詢時證
      述屬實在卷 (見警卷頁7至8) ，而證人許惠紅雖同時證稱
      被告之男友即李銘賢稱係因遭竊故至郵局辦理存簿掛失等
      語，惟被告於同日警詢時並未辯述其係因遺失而辦理掛失
      手續，而係供稱其係知道被騙後才趕至郵局辦理掛失之詞
      (見警卷頁3) ，故尚難以被告前在郵局陳述其因存簿遺失
      而辦理掛失之事，而反面推認被告前開稱係因辦理創業貸
      款而交付上揭楠西郵局存摺、密碼及提款卡等物，於兩週
      後未有銀行與其聯絡而發現受騙之辯詞為不可採信，而被
      告既有就前揭楠西郵局前往辦理掛失事宜，則與一般蓄意
      出售個人帳戶資料予他人即置之不理，並容任他人使用其
      帳戶之情形，尚屬有間，應認被告將其所有前開楠西郵局
      存摺、密碼及提款卡等物交付自稱「林慶豐」之成年男子
      時，並無出售帳戶謀利之意圖，此外亦查無證據證明被告
      明知目稱為「林慶豐」之成年男子係詐騙集團或有預知此
      一可能之不確定故意，而仍將前開楠西局存摺、密碼及提
      款卡等物交付之情事。
(四)、綜上，本件被告之楠西郵局存摺、密碼及提款卡等物既係
      本於他人可代辦信貸之確信而交付之，而公訴人所舉證據
      ，尚無法證明被告確有幫助詐欺取財之確定或不確定故意
      ，是以本件既存有合理懷疑，致本院無法形成被告有罪之
      確切心證，被告之犯行尚屬不能証明，揆諸前揭法條及判
      例意旨，應諭知被告無罪之判決。
據上論斷，應依刑事訴訟法第301條第1項前段，判決如主文。
本案經檢察官丁○○到庭執行職務。
中    華    民    國    97    年    5    月    16    日
                  刑事第三庭  審判長法  官  賴恭利
                                    法  官  陳思成
                                    法  官  楊曉惠
上正本證明與原本無異。
如不服本判決，應於收受送達後10日內向本院提出上訴書狀（應
敘述具體理由並附繕本）。
上訴書狀如未敘述理由，應於上訴期間屆滿後20日內補提理由書
於本院。
                                    書記官  陳玲誼
中    華    民    國    97    年    5    月    16    日


司法院資訊處製作；財團法人民間司法改革基金會備份。
